【裁判字號】    98,交抗,96
【裁判日期】    980811
【裁判案由】    違反道路交通管理處罰條例聲明異議
【裁判全文】
臺灣高等法院花蓮分院交通事件裁定    98年度交抗字第96號
抗  告  人  交通部公路總局臺北區監理所花蓮監理站
法定代理人  甲○○
受處分人    乙○○
上列抗告人因相對人即受處分人違反道路交通管理處罰條例案件
，對於交通部公路總局臺北區監理所花蓮監理站於民國 98年4月
1日所為處分（原處分案號：花監違字第裁 44-P00000000號裁決
書），聲明異議，不服臺灣花蓮地方法院中華民國 98年7月10日
98年度交聲字第118號裁定，提起抗告，本院裁定如下：
    主  文
抗告駁回。
    理  由
一、受處分人即相對人（以下簡稱受處分人）在原法院異議意旨
    略以：伊確有前揭酒後駕駛自用小客車之行為，惟原處分機
    關竟裁處伊吊扣職業聯結車駕照12個月有違常理，並影響伊
    之生計，且同一酒後駕車違規行為業經臺灣花蓮地方法院檢
    察署檢察官以98年度偵字第850號緩起訴處分1年，並命伊應
    自收受檢察官執行緩起訴處分命令通知書之日起 3個月內向
    基督教門諾附設花蓮縣私立善牧中心支付新臺幣（下同）55
    ,000 元，但原處分機關竟仍裁處伊罰鍰，有違行政罰法第2
    6條第1項所規定之「一事不二罰」原則，爰依法聲明異議，
    請求撤銷關於吊扣職業聯結車駕駛執照12個月及罰鍰之處分
    等語。原法院認受處分人之異議有理由，而改裁定吊扣小型
    車普通駕駛執照12個月及罰緩部分不罰。
二、抗告意旨略以：
（一）依公路監理業務駕駛執照管理規制上，原則係以汽車駕照
      及機車駕照分別管理，將駕駛人所領有之汽車車類駕照吸
      收成汽車駕照一張，及所有已考領的的機車車類駕照吸收
      成機車駕照一張。若該駕駛人同時領有汽車駕照及機車駕
      照各一張，於交通違規時，係以其駕駛之車類審查其駕駛
      人資格，則以其駕駛所依憑之機車駕照來審查其駕駛資格
      及作為將來吊扣駕照之處分對象。爰此，受處分人同時領
      有汽車駕照及機車駕照各一張，而酒後駕駛自用小客車違
      規，依前揭規定，自應以駕駛所依憑之汽車駕照來審查其
      駕駛資格及做為將來吊扣駕照之處分對象，若不能吊扣職
      業聯結車駕照，遭造成取得較高級車類駕照之駕駛人，得
      恣意酒後違規駕駛較低級車類之車輛，故受處分人酒後駕
      駛自用小客車違規，吊扣其職業聯結車駕照並無不當，
（二）又撤銷罰緩部分：依法務部行政罰法諮詢小組第一次會議
      紀錄將緩起訴認為係附條件的不起訴處分，亦即是不起訴
      的一種，自得依行政罰法第 26條第2項之規定裁處行政罰
      。本件受處分人因酒醉駕車行為觸犯公共危險罪經台灣花
      蓮地方法院檢察署檢察官作成緩起訴處分確定後，並未受
      刑事判決，受處分人依該署指示向基督教門諾附設花蓮縣
      私立善牧中心支付55,000元；惟該給付性質上僅屬特殊之
      處遇措施，而非刑法第33條所定之罰金，應無抵扣罰鍰之
      可能，原法院逕認受處分人所支付予公益團體之所為「性
      質上自屬處分金」，而類推解釋刑事處罰「罰金」之見解
      ，與法有違。故該金錢給付係附隨於緩起訴處分之負擔，
      性質上並非刑罰，則受處分人雖已履行緩起訴處分所附帶
      之條件，仍非已受刑事處罰，尚無行政罰法一事不二罰之
      適用，爰請求撤銷原裁定，或另為適法之裁定。
三、按汽車駕駛人飲用酒類後其吐氣所含酒精濃度超過每公升0.
    25毫克者，不得駕車；汽車駕駛人，駕駛汽車經測試檢定有
    酒精濃度超過規定標準者，處新臺幣15,000元以上60,000元
    以下罰鍰，並當場移置保管其車輛及吊扣其駕駛執照 1年，
    道路交通安全規則第114條第2款及道路交通管理處罰條例第
    35條第1項第1款分別定有明文。經查：
（一）本件受處分人於民國（下同）97年12月10日21時35分許，
      飲酒後駕駛車牌號碼L3 -3337號自用小客車，行經省道臺
      9線244.4公里處肇事，經警送醫抽血後換算呼氣酒精濃度
      達每公升1.14毫克，為警以受處分人有違反道路交通管理
      處罰條例第35條第1項第1款之行為當場舉發。案移原處分
      機關，認受處分人違規事實明確，乃依道路交通管理處罰
      條例第35條第1項第1款之規定，裁處受處分人罰鍰49,500
      元並吊扣駕駛執照12個月及施以道安講習。上揭違規情事
      ，為受處分人所自承，並有花蓮縣警察局花警交字第P000
      00000號舉發違反道路交通管理事件通知單1份附卷可稽，
      足堪信實。
（二）依94年12月14日修正、95年3月1日施行前之道路交通管理
      處罰條例第68條固規定：「汽車駕駛人，因違反本條例及
      道路交通安全規則之規定，受吊扣或吊銷駕駛執照處分時
      ，吊扣或吊銷其持有各級車類之駕駛執照」。惟修正後業
      已刪除「吊扣」之規定，改為「汽車駕駛人，因違反本條
      例及道路交通安全規則之規定，受吊銷駕駛執照處分時，
      吊銷其持有各級車類之駕駛執照」。其修正理由乃係舊法
      將違法或違規駕駛人所持有各級車類之駕駛執照一併吊扣
      ，失之過苛，影響人民工作及生活甚鉅，故依修正後之該
      條規定，受吊扣駕駛執照處分時，僅能吊扣違規當時所駕
      車類之駕駛執照，不再吊扣其持有各級車類之駕駛執照，
      僅於受吊銷駕駛執照處分時，始吊銷其持有各級車類之駕
      駛執照，其理甚明。又本件受處分人因目前道路交通安全
      規則規定採汽車駕照一人一照制而無較低等級車類之小型
      車普通駕駛執照可供吊扣，然行政行為採取方法所造成之
      損害，不得與所與達成目的之利益顯失均衡，則在本件受
      處分人無小型車普通駕駛執照可供吊扣之情形下，逕吊扣
      其職業聯結車駕駛執照，雖可達成禁止受處分人繼續酒後
      駕駛之行政目的，然亦同時造成剝奪異議人駕駛其他各類
      車輛之結果，所造成之損害與所欲達成目的之利益，顯然
      失衡，復與前揭道路交通管理處罰條例第68條之修正意旨
      不符，有違法律保留原則，尚難認合法。而此關於駕駛執
      照管理所衍生之執行困難或法規漏洞，宜由修法或其他行
      政措施解決，尚不得擴張解釋，於駕駛人無違規駕駛時所
      駕車類駕駛執照可供吊扣時，即率爾代以吊扣其所領有之
      他級車類駕駛執照，而將此不利益歸諸於受處分人。原裁
      定因認原處分機關未審酌新修正法律之規定，逕對受處分
      人裁處吊扣職業聯結車駕駛執照12個月之處分，於法未合
      ；而將此部份之處分撤銷，改諭知為吊扣受處分人小型車
      普通駕駛執照12個月，自無不當。
（三）又「一行為同時觸犯刑事法律及違反行政法上義務規定者
      ，依刑事法律處罰之。但其行為應處以其他種類行政罰或
      得沒入之物而未經法院宣告沒收者，亦得裁處之」，行政
      罰法第26條第1項定有明文。探究其立法目的，無非在處
      罰目的相同且處罰方式相同時，若依刑事法律處罰，即足
      資警惕時，實無為一事二罰再處行政罰之必要，觸犯刑事
      法律之犯罪行為，符合緩起訴要件，雖經檢察官為緩起訴
      處分，然就要件言，緩起訴基本上係認被告有犯罪嫌疑，
      而暫緩起訴，並得課被告予一定負擔或指示，此不同於不
      起訴處分係因犯罪嫌疑不足或其他原因，不得附條件或負
      擔，可知緩起訴處分是一種刑事處罰。又經檢察官為「緩
      起訴」處分者，於「緩起訴」之猶豫期間內，檢察官可對
      其持續觀察，若認其顯無反省警惕之情或根本欠缺反省警
      惕之能力者，得依職權或依告訴人之聲請，將「緩起訴」
      處分撤銷，並依法追訴，亦即在緩起訴處分之猶豫期間內
      ，刑事訴追程序仍未終局確定，此與不起訴處分確定後，
      刑事訴追程序終結，檢察官原則上不得就同一行為再行起
      訴之法律效果迥異。上開行政罰法第26條第2項並未明列
      「緩起訴處分」，本不宜擴張解釋，且緩起訴處分性質上
      亦與不起訴處分不同，無適用行政罰法第26條第2項規定
      之餘地。從而，經檢察官為緩起訴處分之行為，如同時違
      反行政法上義務之規定，因已有刑事處罰，此時行政機關
      若另行依法行政裁罰，無異一罪二罰，因此參酌行政罰法
      第26條之立法意旨，違反行政法上義務之行為，若同時亦
      經檢察官另為緩起訴處分時，行政機關應不得就同一行為
      ，再為與刑罰相類之罰鍰處分（臺灣高等法院97年度法律
      座談會第39號研討意見參照）。
（四）再本件受處分人向基督教門諾附設花蓮縣私立善牧中心捐
      款，係履行檢察官為緩起訴處分命令，此等命令名義上雖
      非刑罰，實屬一種特殊處遇措施，造成被告之財產減少，
      性質上亦屬干預人民自由之處分，與刑事制裁無異，實質
      上為刑事處罰，故檢察官為緩起訴處分並命向公益團體捐
      款者，其捐款解釋上亦屬依刑事法律處罰之罰金。揆諸前
      揭說明，本件受處分人因已履行檢察官命向公益團體捐款
      55,000元之部分，監理機關即不得再就同一行為處以行政
      罰，否則即有違一事不二罰之原則。抗告意旨所稱：受處
      分人向基督教門諾附設花蓮縣私立善牧中心支付之55,000
      元，並非罰金云云，自無可採。再受處分人所支付之緩起
      訴處分金，已達道路交通管理處罰條例第 92條第3項所定
      最低罰緩基準規定、道路交通管理處罰條例第 35條第8款
      之規定，則原法院就受處分人已依緩起訴處分為公益捐款
      部分予以撤銷，並為不罰之諭知，於法並無違誤。
（五）末按各機關依其職掌就有關法規為釋示之行政命令，法官
      於審判案件時，固可予以引用，但仍得依據法律，表示適
      當之不同見解，並不受其拘束；司法行政機關所發司法行
      政上之命令，如涉及審判上之法律見解，僅供法官參考，
      法官於審判案件時，亦不受其拘束，司法院大法官會議解
      釋第 216號解釋意旨可資參照。抗告意旨所稱法務部行政
      罰法諮詢小組會議記錄結論，均僅為行政機關內部之行政
      解釋，固得供法院辦案之參考，惟法院並不受其拘束，原
      處分機關執此指摘原裁定不當，洵無足取，附此說明。
（六）綜上所述，抗告意旨指摘原裁定不當，核無理由，應予駁
      回。
據上論斷，應依道路交通管理處罰條例第89條、道路交通案件處
理辦法第25條、第26條，刑事訴訟法第412條，裁定如主文。
中    華    民    國     98    年    8    月    11    日
                        審判長法  官  何方興
                              法  官  賴淳良
                              法  官  林德盛
以上正本證明與原本無異。
本件不得再抗告。
中    華    民    國     98    年    8    月    11    日
                              書記官  陳有信


司法院資訊處製作；財團法人民間司法改革基金會備份。
